【裁判字號】    90,上易,479
【裁判日期】    900502
【裁判案由】    詐欺
【裁判全文】
臺灣高等法院刑事判決                              九十年度上易字第四七九號
    上  訴  人  臺灣臺北地方法院檢察署檢察官
    被      告  丁○○
                丙○○
                甲○○
右列上訴人因被告詐欺案件，不服臺灣臺北地方法院八十七年度易字第二三八六號，
中華民國八十九年十二月廿九日第一審判決（起訴案號：臺灣臺北地方法院檢察署八
十六年度偵字第二六三四四號），提起上訴，本院判決如左：
    主  文
上訴駁回。
    理  由
一本案經本院審理結果，認第一審判決以不能證明被告三人犯詐欺罪，因而諭知無罪
  判決，核無不當，應予維持，並引用附件第一審判決書記載之證據及理由。
二檢察官上訴意旨略以：告訴人在偵查中所述委辦借款之原因，先後雖欠一致，但對
  於指訴被告涉嫌詐欺取財則無不同，原審未就所訴情節詳加調查，遽認被告絕無詐
  欺罪嫌，應有未洽云云。
三惟查：告訴人之指訴，係以使被告受刑事訴追處罰為目的，必須確無瑕疵可指，且
  經調查其他證據，足認確與事實相符者，始得採為不利於被告之判斷基礎，最高法
  院著有五十二年台上字第一三○○號判例。本案公訴人起訴被告三人涉嫌詐欺取財
  ，就其所訴犯罪構成要件事項，除告訴人片面指訴之外，卷查並無任何確實之補強
  證據可供佐證，原審因而認為不能證明犯罪，適用法則並無不當。況告訴人於本院
  調查中，復當庭陳明「原審判他們無罪，我沒意見」、「當初向檢察官提出告訴是
  因為我沒有拿到錢，卻拍賣我的土地，我不甘心」等語，顯亦無從期待其提出其他
  足可動搖原審判斷之佐證以供調查。上訴論旨執詞指摘原判決不當，為無理由，應
  予駁回。
四依刑事訴訟法第三百七十三條、第三百六十八條，判決如主文。
中    華    民    國      九十      年        五        月      二      日
                                  審判長法  官  葉  麗  霞
                  法  官  余  來  炎
                                        法  官  林  勤  綱
右正本證明與原本無異。
不得上訴。
                                        書記官  鐘  麗  芳
中    華    民    國      九十      年        五        月      七      日
附件
臺灣臺北地方法院刑事判決                        八十七年度易字第二三八六號
    公  訴  人  臺灣臺北地方法院檢察署檢察官
    被      告  王慶華  男  七十一歲（民國○○年○月○日生）
                        住高雄市○鎮區○○路二二二巷十四號
                        身分證統一編號：Ｊ一七一三五號（現已死亡）
                丁○○  男  六十六歲（民國○○○年○月○日生）
                        住花蓮縣吉安鄉○○○街九十四巷十九號
                        身分證統一編號：Ｕ一一五五五三號
                丙○○  男  四十二歲（民國○○○年○○月○○○日生）
                        住花蓮縣新城鄉○○○街二十九巷二十五號
                        身分證統一編號：Ｖ一二五一五二號
    甲○○  男  四十六歲（民國○○○年○月○○日生）
                        住花蓮縣吉安鄉○○村○○路五六六巷八號
                        身分證統一編號：Ｕ一七一一八四六號
右列被告等因詐欺案件，經檢察官提起公訴（八十六年度偵字第二六三四四號），本
院判決如左：
    主  文
丁○○、丙○○、甲○○均無罪。
王慶華公訴不受理。
    理  由
一、公訴意旨略以：被告王慶華、丁○○與告訴人乙○○係舊識，知悉告訴人有宜蘭
    縣員山鄉○○段大湖小段七七七－四六地號土地，竟與被告丙○○、甲○○共同
    意圖為自己不法之所有，先由被告丁○○、甲○○於民國八十二年四月十七日上
    午十時許，約告訴人至臺北火車站二樓餐廳，告以若能找到新臺幣（下同）五千
    萬元存款證明，即可在十五工作天內加以運用，貸得五兆元款項，使告訴人心動
    ，在被告丁○○書立之「借資金證明承諾書」上簽名為憑；嗣於同年四月十九日
    ，被告王慶華、丁○○、丙○○、甲○○約告訴人至臺北市○○街玉君旅社會面
    ，由被告丙○○表示可提供五千萬元之存款證明，惟需酬勞二百萬元，並提供宜
    蘭土地為擔保；告訴人同意乃在被告丙○○書寫載明代被告丙○○保管二百萬元
    之保管條上簽名，並簽發金額二百萬元，到期日同年月二十五日之本票一紙，交
    被告丙○○收執；嗣被告丙○○交付吳金定於合作金庫大稻埕支庫之存摺影本給
    告訴人，充為存款證明；被告王慶華四人即要告訴人提供前開宜蘭土地資料，並
    另立二百五十萬元之借據及本票各一紙，於同年五月十九日向宜蘭地政事務所申
    請設定抵押權予案外人陳寶珠，詎事後被告王慶華四人並未以該「存款證明」貸
    款，而陳寶珠更於八十三年三月一日具狀向臺灣宜蘭地方法院聲請裁定拍賣抵押
    物，告訴人始知受騙，因認被告四人共同涉犯詐欺罪嫌。
二、被告丁○○、丙○○、甲○○無罪部分：
（一）按犯罪事實應依證據認定之，無證據不得推定其犯罪事實；又不能證明被告犯
      罪者，應諭知無罪之判決，刑事訴訟法第一百五十四條、第三百零一條第一項
      分別定有明文。又以被害人之陳述為認定犯罪之依據時，必其陳述並無瑕疵，
      且就其他方面調查，又與事實相符，始能認有證據能力，最高法院六十一年臺
      上字第三０九九號著有判例可資參照。所謂無瑕疵，係指被害人所為不利被告
      之陳述，與社會上一般生活經驗或卷存其他客觀事實並無矛盾而言，至所謂就
  其他方面調查認與事實相符，非僅以所援用之旁證足以證明被害結果為已足，
      尤須綜合一切積極佐證，除認定被告確為加害人之可能外，在推理上無從另為
      其他合理原因之假設，有不合於此，即不能以被害人之陳述做為論斷之證據。
      又告訴人之指述目的乃欲使被告受刑事追訴，其指訴內容是否為真實，理應慎
      重查明，不得僅憑告訴人之片面指訴即為不利被告之認定。
（二）公訴人認被告丁○○、丙○○、甲○○三人共同涉有詐欺罪嫌，無非係以告訴
      人乙○○之指訴；吳金定之存摺、保管條、二百萬元本票、借資金證明承諾書
      、借據、二百五十萬元本票、他項權利證明書、抵押權設定契約書等；告訴人
      所有土地設定之抵押權，因無交錢之事實，業經臺灣高等法院八十五年度上字
      第三八號判決抵押權不存在，並經最高法院八十六年度臺上字第三二一三號裁
      定上訴駁回而確定；若非被告等詐以可以取得鉅款，告訴人豈會貿然簽下保管
      條、借據及本票且將土地設定抵押等為依據。訊據被告丁○○、丙○○、甲○○均堅詞否認涉有詐欺告訴人之犯行，丁○○辯稱：告訴人於八十二年四月間
      告以如取得五千萬元資金證明，可以弄到一點錢，告訴人主動約伊洽談該事，
      伊始找甲○○，甲○○再找丙○○，共同商談該事，甲○○要求要現金始可找
      到資金證明，告訴人稱伊沒有現金，但可以提供土地抵押借款，故告訴人才立
      保管條、簽發本票，並將土地設定抵押予陳寶珠，伊僅與告訴人商談取得資金
      證明之事，後續抵押借款之事，並未參與，不知告訴人未取得借款等語。被告
      丙○○則辯以：甲○○告以告訴人標工程需資金證明，介紹伊認識告訴人，當
      時伊手邊有七、八百萬元，本想借予告訴人二百萬元，故要求立保管條，但後
      來決定不借，告訴人轉而請伊幫忙取得資金證明，伊應允後告訴人出具借資金
      證明承諾書，並簽本票，後來伊確有交付資金證明予甲○○轉予告訴人，但未
      參與設定抵押交付借借款等事等語。被告甲○○則以：丁○○先前係伊鄰居，
      八十二年某日打電話予伊表示有人需要資金證明，相約洽談該事，伊到場後，
      告訴人表示需要資金證明做工程投資淡水新市鎮，丁○○要告訴人評估確實可
      行再做決定，告訴人仍決定要弄資金證明，故簽保管條、本票，保管條複誦好
      幾遍予告訴人知悉才簽字，嗣後丙○○有將資金證明即存摺原本交伊轉予告訴
      人，伊並陪告訴人到宜蘭辦理抵押設定之事等語。
（三）經查：
    １告訴人原具狀指稱：被告王慶華、丁○○、丙○○、甲○○等四人提及如能找
      到五千萬元存款證明，即可貸得五兆元款項等語（見八十三年四月二十二日告
      訴狀）。偵查中雖亦指稱：是王慶華要求存款證明，目的要借錢，非包工程，
      我只是在場，沒有參加他們的計畫等語（見八十三年五月十三日偵訊筆錄）。
      惟檢察官另次期日再詰問告訴人向陳寶珠借款而簽發之二百五十萬元借據、本
      票何以交予李進隆？告訴人竟又答稱：李進隆說他在臺南有工程可以賺億萬元
      ，所以我設定借錢出來是要與李進隆合作等語（見八十三年七月十二日偵訊筆
      錄）；本院審理時再詰問告訴人取得資金證明係要借錢或包工程？告訴人又改
      稱是要借錢，不是要包工程（見本院八十九年十一月十七日訊問筆錄），關於
      資金證明之用途，告訴人指訴情節前後齟齬，存有重大瑕疵。又本院調查時，
      時以國語訊問告訴人，告訴人均能正常應答，反應亦非毫無社會經驗易遭欺騙
      之人；經提示偵訊筆錄予告訴人，詰問何以在偵查中陳述：設定借錢出來是要
      與李進隆合作工程一語？其竟又答稱：「我沒有這樣說」，除否認簽發本票、
      借據予陳寶珠，更否認偵訊筆錄之簽名係其所書（見本院八十九年十一月十七
      日訊問筆錄），告訴人偵審中之指訴前後翻異，悖離常情，令人置疑。
    ２又告訴人於偵審中歷次指訴：是王慶華要求存款證明，目的要借錢，非包工程
      （見八十三年五月十三日偵訊筆錄）；王慶華說要五千萬元存款證明，叫我拿
      土地抵押，沒說要抵押給誰，五千萬元要撥到我的帳戶，存款證明要用我的名
      義出，王慶華向人借錢借五兆元，他說借到後會給我好處，多少沒跟我講，其
      他三人（指丁○○、丙○○、甲○○）只和王慶華談借錢的事（見八十三年八
      月十九日偵訊筆錄）；是王慶華要用資金證明，當時他們在旅社談該事，丁○○有在場聽，但沒有說什麼等語（見本院八十九年十一月十七日訊問筆錄），
      亦即依告訴人之指訴，欲取得存款證明之人係被告王慶華，被告丁○○、丙○○、甲○○只是應邀參與洽談如何取得存款證明、如何取得款項以支應該存款
      證明之手續費、雜費而已，是難認被告丁○○、丙○○、甲○○三人有何積極
      施詐行為或不法動機。
    ３又告訴人提供其所有宜蘭縣員山鄉○○段大湖小段七七七－四六地號土地供陳
      寶珠設定抵押，以借款二百五十萬元乙事，雖經臺灣高等法院八十五年度上字
      第三八號民事判決認定該三百萬元抵押權不存在，該抵押權應予塗銷，並經最
      高法院八十六年度台上字第三二一三號裁定駁回上訴確定，惟細繹該等判決內
      容，係以貸款人陳寶珠是否將二百五十萬元借款交付予告訴人之代理人李進隆
      ，又李進隆是否係告訴人之代理人等節，亦即該借款是否確已交付予告訴人容
      有疑問，無事證證明，而為抵押權不存在之認定，惟此並不足以證明被告丁○○、丙○○、甲○○三人共同詐欺告訴人；何況該民事案件中，二百五十萬元
      借款交付過程，被告丁○○、丙○○、甲○○三人俱未參與，亦經本院調取該
      案事卷宗核閱無誤，並經證人陳寶珠之友人田耀華到庭結證：八十二年五月間
      ，我與陳寶珠搭乘一臺車，李進隆與吳聰文代書搭乘一臺車，由花蓮到宜蘭與
      乙○○、甲○○會合，當天我們到乙○○所有土地去看地後，再到戶政及地政
      事務所申請印鑑證明、謄本以辦理抵押借款之事，當時乙○○與李進隆時常談
      話，乙○○並表示將來抵押借款交給李進隆即可，因為李進隆負責臺北辦理存
      款證明之事，當天乙○○有簽借據與本票交給李進隆，李進隆當天轉交給吳聰
      文代書保管，嗣借款交付後再轉交給我，供陳寶珠擔保：：，告訴人看土地當
      天，也有表示他要借款以辦理存款證明：：，當天李進隆與告訴人時常談話，
      我以為他們是一起的：：，抵押借款應該要交給乙○○，但我誤判李進隆與乙○○是一起的，所以交款給李進隆等語明確（見本院八十九年十二月十五日審
      判筆錄），既無事證證明被告三人取得抵押借款，即難認係被告三人詐欺告訴
      人。
    ４本案告訴人之指訴前後不一；吳金定之存摺、保管條、二百萬元本票、借資金
      證明承諾書、借據、二百五十萬元本票、他項權利證明書、抵押權設定契約書
      等，僅足證明告訴人同意並參與取得資金證明、設定抵押借款等事；與臺灣高
      等法院八十五年度上字第三八號民事判決、最高法院八十六年度台上字第三二
      一三號裁定，同不足以證明被告丁○○、丙○○、甲○○詐欺告訴人。再揆諸
      被告三人所辯，暨告訴人於偵查中之陳述，本案非無可能係告訴人或被告王慶
      華欲運用資金證明而委託被告丁○○、丙○○、甲○○協助，告訴人嗣後因故
      未取得借款，土地又遭設定抵押將遭執行，不甘損失而提起告訴，公訴人採信
      告訴人片面之指訴，以若非被告等人詐以可取得鉅款，告訴人應無貿然簽下保
      管條、借據、本票，並提供土地抵押借款乙情，遽認被告丁○○、丙○○、甲○○涉犯詐欺罪嫌，尚嫌速斷。
    綜前所述，被告丁○○、丙○○、甲○○辯稱未詐欺告訴人等語，應非虛妄，堪
    予採信。此外，復查無其他積極證據足資認定被告等涉有公訴人起訴之犯行，既
    不能證明被告犯罪，依法自應為無罪之諭知。
三、被告王慶華不受理部分：
    按被告死亡者，應諭知不受理之判決，刑事訴訟法第三百零三條第五款定有明文
    。查本件被告王慶華業於民國八十九年五月十二日死亡，此有法務部戶役政連結
    作業系統表一紙附卷可稽，依照上開說明，爰不經言詞辯論，逕為不受理之判決
    。
據上論斷，應依刑事訴訟法第三百零一條第一項、第三百零三條第五款、第三百零七
條，判決如主文。
    （下略）


司法院資訊處製作；財團法人民間司法改革基金會備份。
